【裁判字號】    98,簡上,384
【裁判日期】    980806
【裁判案由】    詐欺
【裁判全文】
臺灣桃園地方法院刑事判決             98年度簡上字第384號
上  訴  人  臺灣桃園地方法院檢察署檢察官
上  訴  人
即  被  告  戊○○
選任辯護人  陳適庸律師
上列上訴人因被告犯詐欺案件，不服本院於民國98年2 月25日所
為之98年度桃簡字第257 號第一審簡易判決（聲請簡易判決處刑
案號：臺灣桃園地方法院檢察署97年度偵字第25892 號暨移送併
辦臺灣桃園地方法院檢察署98年度偵字第18號、臺灣士林地方法
院檢察署98年度偵字第891 號）提起上訴，及移送併案審理（臺
灣士林地方法院檢察署98年度偵字第3322、3892、5155號），本
院管轄第二審之合議庭判決如下：
    主  文
原判決撤銷。
戊○○幫助意圖為自己不法之所有，以詐術使人將本人之物交付
，處有期徒刑肆月，如易科罰金，以新臺幣壹仟元折算壹日。緩
刑貳年。
    事  實
一、戊○○可預見任意將其所有之存摺及金融卡等物交付與他人
    ，足供他人用為詐欺取財之犯罪後收受被害人匯款，以遂其
    掩飾或隱匿犯罪所得財物目的之工具，竟不違背其本意而基
    於幫助詐欺犯意，於民國97年10月18日前之某日，在不詳處
    所，將其所申設中國信託商業銀行天母分行（下稱中國信託
    銀行）000000000000號、華南商業銀行士林分行（下稱華南
    銀行）000000000000號及中華郵政股份有限公司士林芝山郵
    局（下稱士林芝山郵局）00000000000000號等金融機構帳戶
    之存摺、金融卡及密碼交付予某成年之犯罪集團成員。該名
    成年人於取得戊○○前揭帳戶後，即與所屬犯罪集團成員，
    共同基於意圖為自己不法所有之犯意聯絡，分別於附表編號
    1 至4 所示之時間，以附表編號1 至4 所示之詐騙方法致甲○○等人陷於錯誤，分別將附表編號1 至4 所示金額匯入附
    表編號1 至4 所列詐騙集團所指定前揭戊○○所提供帳戶內
    ，隨後並遭人提領一空。嗣因甲○○等人察覺有異，報警處
    理，因而查悉上情。
二、案經桃園縣政府警察局八德分局報請臺灣桃園地方法院檢察
    署偵查後聲請以簡易判決處刑暨移送併案審理。
    理  由
  (一)上開犯罪事實，業據被告戊○○於本院審理中供認不諱（見
    本院98年度簡上字第384 號卷第67背面頁），並有中國信託
    商業銀行股份有限公司97年11月5 日中信銀集作字第975121
    18號函檢附被告申設帳戶資料及帳戶歷史交易查詢表、華南
    商業銀行士林分行97年11月5 日華士存字第097390號函檢附
    客戶基本資料建檔查詢印表及存款往來明細表、中華郵政股
    份有限公司97年10月31日儲字第0970081617號函附帳戶立帳
    申請書及客戶歷史交易清單等資料在卷可按（見臺灣桃園地
    方法院檢察署偵查卷宗97年度偵字第25892 號偵查卷宗第12
    至20頁、臺灣士林地方法院檢察署98年度偵字第891 號偵查
    卷宗第23至26頁）。
  (二)有關附表編號1 至4 所示之告訴人遭詐欺之事實，分述如下
    ：
  1.有關附表編號1 之告訴人甲○○遭詐欺之經過，業據證人即
    被害人甲○○警詢中指述歷歷（見臺灣桃園地方法院檢察署
    偵查卷宗97年度偵字第25892 號偵查卷宗第23至24頁），且
    有內政部警政署反詐騙案件紀錄表、桃園縣政府警察局八德
    分局大安派出所受理詐騙帳戶通報警示簡便格式表、受理刑
    事案件報案三聯單、受理各類案件紀錄表及自動化服務機器
    跨行轉帳交易明細資料在卷可參（見臺灣桃園地方法院檢察
    署偵查卷宗97年度偵字第25892 號偵查卷宗第25至30頁），
    足認告訴人甲○○有於上揭時地遭詐欺並匯款至被告戊○○
    前揭帳戶乙節。
  2.有關附表編號2 之告訴人丙○○遭詐欺之經過，業據證人即
    被害人丙○○警詢中指訴甚詳（見臺灣士林地方法院檢察署
    98年度偵字第3322號偵查卷宗第8 至10頁），且有國泰世華
    銀行自動櫃員機交易明細表、中華郵政帳戶客戶基本資料及
    客戶歷史交易清單、新竹縣政府警察局竹東分局竹東派出所
    受理詐騙帳戶通報警示簡便格式表及內政部警政署反詐騙諮
    詢專線紀錄表在卷可憑（見臺灣士林地方法院檢察署98年度
    偵字第3322號偵查卷宗第11至16頁），足見告訴人丙○○有
    於前述時地遭詐欺並匯款至被告戊○○前揭帳戶乙節。
  3.有關附表編號3 之告訴人丁○○遭詐欺之經過，業據證人即
    被害人丁○○警詢中指訴綦詳（見臺灣桃園地方法院檢察署
    98年度偵字第18號偵查卷宗第31至33頁），復有中國信託銀
    行帳戶歷史交易查詢、雲林縣警察局虎尾分局客厝派出所受
    理刑事案件報案三聯單、受理詐騙帳戶通報警示簡便格式表
    、金融機構聯防機制通報單、內政部警政署反詐騙諮詢專線
    紀錄表、中國信託銀行自動櫃員機交易明細表、丁○○彰化
    銀行帳戶存摺封面暨內頁影本在卷可佐（見臺灣桃園地方法
    院檢察署98年度偵字第18號卷第9 至20、34至41頁），足認
    告訴人丁○○有於上揭時地遭詐欺並匯款至被告戊○○前揭
    帳戶乙節。
  4.有關附表編號4 之告訴人乙○○遭詐欺之經過，業據證人即
    被害人乙○○警詢中指訴明確（見臺灣士林地方法院檢察署
    98年度偵字第3892號偵查卷宗第7 至8 頁），且有中華郵政
    自動櫃員機交易明細表、彰化縣警察局芳苑分局二林分駐所
    陳報單、受理各類案件紀錄表、受理詐騙帳戶通報警示簡便
    格式表、受理刑事案件報案三聯單、內政部警政署反詐騙案
    件紀錄表、中華郵政股份有限公司97年10月31日儲字第0970
    081617號函附帳戶立帳申請書及客戶歷史交易清單附卷可稽
    （見臺灣士林地方法院檢察署98年度偵字第3892號偵查卷宗
    第11、13頁及臺灣士林地方法院檢察署98年度偵字第891 號
    偵查卷宗第12至20、23至26頁），足認告訴人乙○○有於上
    揭時地遭詐欺並匯款至被告戊○○前揭帳戶乙節。
  (三)按金融存款帳戶，事關存戶個人財產權益之保障，與存戶之
    印鑑章、提款卡結合，其專屬性、私密性更形提高，除非本
    人或與本人具密切之關係者，難認有何理由可自由流通使用
    該存摺、印鑑章、提款卡，一般人亦均有應妥為保管存摺、
    印鑑章、提款卡，以防止被他人冒用之認識，縱有特殊情況
    偶有將存摺、印鑑章、提款卡交付他人之需，亦必深入瞭解
    其用途後再行提供以使用，恆係吾人日常生活經驗與事理；
    且金融帳戶為個人理財之工具，申請開設金融帳戶並無任何
    特殊之限制，一般民眾皆可以存入最低開戶金額之方式申請
    開戶，一個人可以在不同之金融機構申請多數之存款帳戶使
    用，並無何困難，此乃眾所周知之事實，則依一般人之社會
    生活經驗，苟見非親非故之人不以自己名義申請開戶，反而
    以出價蒐購或租用之方式向他人蒐集金融機構帳戶供己使用
    ，衡情當知悉蒐集金融帳戶者，係將所蒐集之帳戶用於從事
    財產犯罪。況觀諸現今社會上，犯罪集團蒐購人頭帳戶，持
    以作為信貸、手機簡訊詐欺取財或恐嚇取財等事，常有所聞
    ，被告戊○○分別將上開帳戶之存摺、提款卡及密碼，交付
    姓名、年籍不詳之犯罪集團成員使用，被告戊○○自可預見
    該收集帳戶之人可能將之用來從事詐欺取財等財產犯罪，作
    為詐欺取財之人頭帳戶，以收取被害人匯入之款項，惟其竟
    仍將其帳戶存摺、金融卡、密碼交付該來路不明之人，其顯
    具有縱有人以其金融帳戶實施詐欺取財等財產犯罪亦不違背
    其本意之幫助意思甚明。又按刑法上之幫助犯，係對於犯罪
    與正犯有共同之認識，而以幫助之意思，對於正犯資以助力
    ，而未參與實施犯罪之行為者而言（參照最高法院88年度台
    上字第1270號判決意旨參照），茲查本件被告戊○○提供其
    所有帳戶之相關物件予犯罪集團成員使用，致使被害人於受
    詐騙而陷於錯誤之際，將款項轉入被告戊○○提供之帳戶，
    惟此僅係就他人之詐欺取財犯行提供助力，是雖卷內事證並
    無積極證據證明被告知悉實施詐欺取財者將如何犯罪，而無
    法於本件認定被告有實施詐欺取財犯行之共同犯意聯絡，但
    被告戊○○應對金融帳戶交付他人使用，可能遭持以從事財
    產犯罪有所認知，其有幫助他人犯詐欺取財罪之意甚明。
  (四)綜上所述，被告戊○○任意性之自白有上開證據足資佐證，
    堪認與事實相符，應可採信。本件事證明確，被告戊○○犯
    行堪予認定，應依法論科。
二、按幫助犯之成立，主觀上行為人須有幫助故意，客觀上須有
    幫助行為，意即需對於犯罪與正犯有共同之認識，而以幫助
    之意思，對於正犯資以助力，而未參與實施犯罪之行為者而
    言，最高法院75年度臺上字第1509號、88年度臺上字第1270
    號判決意旨可資參照。查被告戊○○將前開帳戶存摺、金融
    卡及密碼交予真實姓名年籍不詳之成年人，再由該犯罪集團
    真實姓名年籍不詳之成年成員向各被害人施以詐術而收取財
    物，惟被告係以幫助詐欺取財之犯意為之，供作贓款匯入、
    提領之帳戶，僅係就他人之詐欺取財之犯行提供助力，屬構
    成要件以外之行為，復查無可認與渠等有犯意聯絡、行為分
    擔情事，應祇論以幫助犯。核被告戊○○所為，係均犯刑法
    第30條第1 項前段、第339 條第1 項之幫助詐欺取財罪。又
    被告係基於幫助之犯意而為非屬詐欺取財犯行之構成要件行
    為，為幫助犯，爰依刑法第30條第2 項之規定，按正犯之刑
    減輕之。再被告同時交付前開中國信託銀行、華南銀行、士
    林芝山郵局等帳戶存摺、金融卡及密碼予詐欺集團成員使用
    之一幫助行為，幫助詐欺集團分別詐騙附表所示各被害人之
    財物，為想像競合犯，應依刑法第55條前段之規定，從一重
    處斷。又附表編號2 至4 所示之移送併辦幫助詐欺取財犯行
    ，雖未經檢察官聲請簡易判決處刑，然此部分既與原聲請簡
    易判決處刑，且經本院論罪科刑部分有想像競合犯之裁判上
    一罪關係，應為聲請簡易判決處刑之效力所及，本院自應併
    予審理。
三、原審以被告戊○○所犯幫助詐欺取財罪，罪證明確，予以論
    罪科刑，固非無見，惟查被告戊○○同時所提供中國信託銀
    行、華南銀行、士林芝山郵局帳戶予詐騙集團成員用以幫助
    詐欺附表編號1 、3 、4 之被害人即甲○○、乙○○、丁○○外，亦同時遭詐騙集團成員用以詐欺附表編號2 所示被害
    人丙○○，此部分犯罪事實應為檢察官聲請簡易判決處刑效
    力所及，業如前述，原審未及審酌，尚有未合，上訴人即公
    訴人就此部分提起上訴，要屬可採，另上訴人即被告戊○○
    雖具狀否認犯罪，並指摘原判決不當，然其於本院審理中坦
    認犯罪，故其上訴無理由，惟原判決既有上揭可議之處，仍
    應由本院予以撤銷改判。爰審酌被告之犯罪動機、目的，及
    其明知使用他人帳戶以詐欺之情形猖獗，仍提供上開帳戶予
    詐欺集團使用，助長詐騙財產犯罪之風氣，造成無辜民眾受
    騙而受有金錢損失，實為當今社會詐財事件發生之根源，並
    擾亂金融交易往來秩序及社會正常交易安全甚鉅，且因被告
    提供個人帳戶，致使執法人員難以追查正犯之真實身分，兼
    衡本案被害人數為眾，遭詐騙款項之總額甚鉅，暨被告坦承
    犯行，態度尚稱良好等一切情狀，量處如主文所示之刑，並
    諭知易科罰金之折算標準，以資懲儆。末查被告前未曾受有
    期徒刑以上刑之宣告，此有臺灣高等法院被告前案紀錄表1
    份存卷可考，被告因一時失慮致犯本罪，犯後已坦承犯行，
    且與被害人甲○○等達成和解，尚知悔悟，其經此偵、審之
    教訓，自當知所惕勉而無再犯之虞，本院綜核各情認上開對
    被告所宣告之刑以暫不執行為適當，故依修正後刑法第74條
    第1 項第1 款規定諭知緩刑2 年，以啟自新。
四、另被告戊○○所交付供詐欺集團使用之存摺、提款卡等物，
    雖係提供充為幫助該詐欺集團行騙所用，惟存摺、提款卡依
    金融機構與客戶之契約，係由金融機構提供予客戶使用，客
    戶結清帳戶時須將存摺及提款卡繳回，而客戶如有留存存摺
    必要時，則由金融機構於該存摺註記作廢等字樣後，客戶始
    得留存等情觀之，金融存摺及提款卡在金融機構尚未作廢前
    ，其所有權應仍屬金融機構所有，自不得宣告沒收。
據上論斷，應依刑事訴訟法第455 條之1 第1 項、第3 項、第36
9 條第1 項前段、第364 條、第299 條第1 項前段，刑法第30條
第1 項前段、第2 項、第339 條第1 項、第55條、第41條第1 項
前段、第74條第1 項第1 款，刑法施行法第1 條之第1 項、第2
項前段，判決如主文。
本案經檢察官翁偉玲到庭執行職務。
中    華    民    國    98    年    8     月     6    日
                  刑事第七庭審判長法  官  蕭世昌
                                  法  官  蔡羽玄
                                  法  官  連雅婷
上正本證明與原本無異。
本件不得上訴。
                                  書記官  張尹嫚
中    華    民    國    98    年    8     月    6     日
附表：
┌──┬───┬──────┬──────────────┬──────┬───────────┐
│編號│被害人│ 遭詐騙時間 │    詐    騙    方    法    │  匯款金額  │     匯入金融帳號     │
│    │      │            │                            │ （新臺幣） │                      │
├──┼───┼──────┼──────────────┼──────┼───────────┤
│ 1. │甲○○│97年10月17日│詐欺集團成員在雅虎奇摩交友網│     4,000元│中國信託銀行          │
│    │      │晚上7 時55分│與甲○○攀談，向甲○○佯稱家│            │000000000000號帳戶    │
│    │      │許          │中有困難，需要幫忙等語後，致├──────┼───────────┤
│    │      │            │甲○○陷於錯誤，遂依其指示而│    29,983元│華南銀行              │
│    │      │            │匯款。                      │            │000000000000號帳戶    │
├──┼───┼──────┼──────────────┼──────┼───────────┤
│ 2. │丙○○│97年10月18日│詐欺集團成員撥打電話予丙○○│    29,999元│士林芝山郵局          │
│    │      │晚上7 時40分│，並佯稱其前在網路購物匯款係│            │00000000000000號號帳戶│
│    │      │許          │設定分期付款，需至自動櫃員機│            │                      │
│    │      │            │操作變更等語，致丙○○陷於錯│            │                      │
│    │      │            │誤，遂依其指示操作而匯款。  │            │                      │
├──┼───┼──────┼──────────────┼──────┼───────────┤
│ 3. │丁○○│97年10月18日│詐欺集團成員撥打電話予丁○○│    29,000元│中國信託銀行          │
│    │      │晚上8 時30分│，並佯稱其前在網路購物之交易│    30,000元│000000000000號帳戶    │
│    │      │許          │設定為分期付款，需至自動櫃員│    28,000元│                      │
│    │      │            │機前操作解除等語，致丁○○陷│     5,000元│                      │
│    │      │            │於錯誤，遂依其指示操作而匯款│     3,000元│                      │
│    │      │            │。                          │    29,000元│                      │
│    │      │            │                            │    30,000元│                      │
│    │      │            │                            │    29,000元│                      │
│    │      │            │                            │    12,000元│                      │
│    │      │            │                            │（原98年度偵│                      │
│    │      │            │                            │字第18號併辦│                      │
│    │      │            │                            │意旨誤載為29│                      │
│    │      │            │                            │,000元、29,0│                      │
│    │      │            │                            │00元，經公訴│                      │
│    │      │            │                            │人當庭更正）│                      │
├──┼───┼──────┼──────────────┼──────┼───────────┤
│ 4. │乙○○│97年10月18日│詐欺集團成員撥打電話予乙○○│     8,134元│士林芝山郵局          │
│    │      │晚上9 時許  │，並佯稱其前在奇摩網路購物之│            │00000000000000號號帳戶│
│    │      │            │交易設定為分期付款，需至自動│            │                      │
│    │      │            │櫃員機前操作解除等語，致洪大│            │                      │
│    │      │            │川陷於錯誤，遂依其指示操作而│            │                      │
│    │      │            │匯款。                      │            │                      │
└──┴───┴──────┴──────────────┴──────┴───────────┘
附錄論罪科刑法條：
中華民國刑法第30條
（幫助犯及其處罰）
幫助他人實行犯罪行為者，為幫助犯。雖他人不知幫助之情者，
亦同。
幫助犯之處罰，得按正犯之刑減輕之。
中華民國刑法第339條
（普通詐欺罪）
意圖為自己或第三人不法之所有，以詐術使人將本人或第三人之
物交付者，處5 年以下有期徒刑、拘役或科或併科1 千元以下罰
金。
以前項方法得財產上不法之利益或使第三人得之者，亦同。
前二項之未遂犯罰之。


司法院資訊處製作；財團法人民間司法改革基金會備份。
